【裁判字號】    91,訴,606
【裁判日期】    920521
【裁判案由】    拆屋還地
【裁判全文】
臺灣基隆地方法院民事判決                          九十一年度訴字第六○六號
    原      告  陸軍總司令部
    法定代理人  乙○○
    訴訟代理人  林志宏律師
    被      告  甲  ○        .
右當事人間請求拆屋還地事件，本院判決如左：
    主    文
被告應將坐落基隆市○○區○○段一○五六地號土地內門牌號碼基隆市○○路四二巷
十六號如附圖所示Ａ部分面積肆點柒伍平方公尺之地上物拆除並將土地交還原告。
被告應給付原告新臺幣肆拾玖萬元，及自民國九十二年一月九日起至清償日止，按週
年利率百分之五計算之利息。
原告其餘之訴駁回。
訴訟費用由被告負擔。
本判決第一項、第二項於原告各以新臺幣玖拾肆萬捌仟元、新臺幣壹拾陸萬肆仟元供
擔保後，得為假執行。
原告其餘假執行之聲請駁回。
    事    實
甲、原告方面：
一、聲明：求為判決被告應將坐落基隆市○○區○○段一○五六地號土地（以下簡稱
    系爭土地）上如附圖所示Ａ部分面積四三點七五平方公尺之地上物即門牌號碼基
    隆市○○路四二巷十六號房屋（以下簡稱系爭房屋）拆除並將土地交還原告，及
    應給付原告新臺幣（下同）六十九萬八千五百六十元，暨自起訴狀繕本送達被告
    翌日即民國九十二年一月九日起至清償日止，按週年利率百分之五計算之利息，
    並聲明願供擔保聲請宣告假執行。
二、陳述：
  (一)系爭土地係屬中華民國國有而由原告所管理之土地，被告無合法占有之權源，在
    如附圖Ａ部分所示土地上建有系爭房屋，經原告委請律師寄發存證信函催告被告
    自行拆除，並將土地交還原告，惟被告拒不履行，為此本於民法第七百六十七條
    之規定，請求被告拆屋交地。
  (二)又被告無權占有系爭土地，獲有相當於租金之不當得利，而依民法第一百二十六
    條之規定，租金之消滅時效為五年，原告於九十一年十二月二十六日提起本件訴
    訟，則原告得向前回溯五年，即請求被告給付自八十六年十二月二十六日起至九
    十一年十二月二十五日止，依土地法第一百零五條準用第九十七條規定計算相當
    於租金之不當得利六十九萬八千五百六十元。
三、證據：提出土地登記謄本、地價謄本各一件、戶籍謄本及台北杭南郵局存證信函
    第三二八○號影本各一件，並聲請履勘測量現場。
乙、被告方面：
一、聲明：求為判決駁回原告之訴。
二、陳述：系爭房屋未辦理所有權登記，係被告向他人合法購置，嗣於六十年間遭基
    隆市政府拆除，由被告重新搭建，基隆市政府並向被告徵收房屋稅，非無權占用
    ，且被告長久居住使用系爭房屋，原告要求被告拆屋交地，自應補償被告之損失
    。
三、證據：提出公證書一件、基隆市違章建築處理委員會通知二件、圖面一件、房捐
    繳納通知書五紙、基隆市稅捐稽征處房捐申請案件簡覆表及通知各一件（以上均
    為影本）。
    理    由
一、原告主張：坐落基隆市○○區○○段一○五六地號土地係屬中華民國國有而由原
    告所管理之土地，被告所有之門牌號碼基隆市○○路四二巷十六號房屋占用如附
    圖Ａ部分所示之土地，被告無合法占有之權源，爰依民法第七百六十七條規定，
    請求被告拆除系爭房屋並返還前開占用之土地；又被告無權占用系爭土地，受有
    相當於租金之利益，原告自得依不當得利之規定，請求被告返還自八十六年十二
    月二十六日起至九十一年十二月二十五日止，相當於租金之不當得利共計六十九
    萬八千五百六十元及法定遲延利息。
二、被告則以：系爭房屋係被告向他人合法購置，並於六十年重新搭建，基隆市政府
    向被告徵收房屋稅，非無權占用，且被告長久居住使用系爭房屋，原告要求被告
    拆屋交地，自應補償被告之損失等語，作為抗辯。
三、原告主張系爭土地屬中華民國國有而由原告所管理，被告占有系爭土地如附圖所
    示Ａ部分之土地，並在其上有建物之事實，業據原告提出土地登記謄本為證，並
    經本院會同基隆市信義地政事務所勘測屬實，製有勘驗筆錄及複丈成果圖附卷可
    稽，且為被告所不爭執，自堪信為真實。
四、按所有人對於無權占有或侵奪其所有物者，得請求返還之，民法第七百六十七條
    前段定有明文。本件如附圖Ａ部分所示之地上物係被告所有，被告雖辯稱基隆市
    政府向其徵收系爭房屋之房屋稅，並非無權占用，原告要求拆除，自應補償被告
    之損失云云。然依房屋稅條例第三條及第四條之規定，房屋稅以附著於土地之各
    種房屋為課徵對象，並向房屋所有人徵收之，被告為系爭房屋之所有人，基隆市
    政府據以徵收房屋稅，事屬當然，但原告並未同意供被告使用系爭土地，被告亦
    不能證明其占有系爭土地係基於何種正當權源，對原告而言，被告自屬無合法權
    源而得以占有使用甚明，原告起訴請求被告拆屋還地，屬權利之正當行使，被告
    無權請求原告賠償，所為抗辯，洵不足採。從而，原告依民法第七百六十七條請
    求被告將無權占有坐落系爭土地上如附圖所示Ａ部分面積四三點七五平方公尺之
    地上建物拆除後，並將土地返還原告，為有理由，應予准許。
五、次按無法律上之原因而受利益，致他人受損害者，應返還其利益，民法第一百七
    十九條定有明文。又無權占有他人土地，可獲得相當於租金之利益，為社會通常
    之觀念（參見最高法院六十一年度臺上字第一六九五號判例意旨）。另利息、紅
    利、租金、贍養費、退職金及其他一年或不及一年之定期給付債權，其各期給付
    請求權，因五年間不行使而消滅；消滅時效，自請求權可行使時起算；民法第一
    百二十六條、第一百二十八條分別定有明文。本件被告所有之系爭房屋坐落在原
    告管理之系爭土地上，使原告受有相當於租金之損害，故原告之請求權因五年間
    不行使而消滅，原告係於九十一年十二月二十五日提起本件訴訟請求被告返還相
    當於租金之損害金，則原告可得行使請求權之日應自八十六年十二月二十六日起
    算，則原告請求被告給付自八十六年十二月二十六日起至九十一年十二月二十五
    日止相當於租金之不當得利，即有理由。再城市地方之房屋租金及建築房屋之基
    地租金，依土地法第九十七條規定，以不超過土地及其建築物申報價額年息百分
    之十為限，而其所謂土地價額，依土地法施行法第二十五條規定，係指法定地價
    而言。又法定地價，依土地法第一百四十八條規定，係指土地所有權人依土地法
    所申報之地價，在平均地權條例施行區域，係指土地所有權人於地政機關舉辦規
    定地價或重新規定地價時，於公告申報地價期間內自行申報之地價，土地所有人
    未於公告期間申報地價者，以公告地價百分之八十為其申報地價，申報之地價未
    滿公告地價百分之八十時，以公告地價百分之八十為其申報地價，平均地權條例
    第十六條亦有明文。經查，被告無權占有系爭土地之面積合計為四三點七五平方
    公尺，八十六年、八十九年之申報地價均為每平方公尺三萬二千元，此有原告提
    出之地價謄本附卷可稽。本院斟酌上開土地坐落位置，系爭房屋緊臨馬路，四週
    交通尚稱方便，鄰近均為一般之住宅房屋，被告所有系爭房屋已建造多年，供己
    居住使用之利益等情，認原告主張以上開土地申報地價年息百分之十計算相當於
    不當得利之租金，核屬過高，應以年息百分之七為適當。從而原告依據不當得利
    之法律關係，請求被告給付四十九萬元（計算方式：４３．７５平方公尺Ｘ３２
    ０００元Ｘ７％Ｘ５＝５６００００元），及自九十二年一月九日起至清償日止
    ，按週年利率百分之五計算之法定遲延利息，洵屬正當，應予准許，逾上開部分
    之請求，為無理由，應予駁回。
六、原告陳明願供擔保，聲請宣告假執行，經核其勝訴部份，合於法律規定，爰分別
    酌定相當之擔保金額宣告之；其餘假執行之聲請，因該部分訴之駁回而失所依據
    ，應予駁回。
據上論結，本件原告之訴為一部有理由，一部無理由，依民事訴訟法第七十八條，第
三百九十條第二項，判決如主文。
中      華      民      國    九十二    年      五      月    二十一    日
~B臺灣基隆地方法院民事庭
~B    法      官  陳湘琳
右為正本係照原本作成。
對於本判決如有不服，須於判決送達後二十日內，向本院提出上訴書狀，上訴於臺灣
高等法院，並按他造當事人之人數附具繕本。
中      華      民      國    九十二    年      五      月    二十二    日
~B    法院書記官  許世賢


司法院資訊處製作；財團法人民間司法改革基金會備份。
